---
title: "Lusoindex — 01. Importação e preparação dos dados"
subtitle: "Portugal e Brasil: base municipal para revisão chunk a chunk"
author: "João Frutuoso"
date: "`r format(Sys.Date(), '%d de %B de %Y')`"
output:
  html_document:
    toc: true
    toc_float:
      collapsed: false
    toc_depth: 3
    number_sections: true
    theme: flatly
    highlight: textmate
    code_folding: show
    df_print: paged
params:
  run_id: "revision_v4_analysis_06"
  run_dir: ""
  br_shape_path: ""
  pipeline_root: ""
---

```{r setup, include=FALSE}
knitr::opts_chunk$set(
  echo = TRUE,
  warning = FALSE,
  message = FALSE,
  fig.width = 8,
  fig.height = 5,
  dpi = 150
)
options(stringsAsFactors = FALSE, scipen = 999)
```

# Objetivo

Este documento executa apenas a **importação, verificação e preparação** das
bases municipais usadas no artigo. No final grava um ficheiro RDS que será
aberto por `02_analise_estatistica.Rmd`.

> Este notebook começa nos CSV municipais produzidos por uma execução auditada.
> Esses inputs derivados não são distribuídos neste repositório. A reconstrução
> integral dos 972 ficheiros SIH/SUS também não é repetida automaticamente aqui.

# 1. Localizar os inputs

```{r localizar-projeto}
resolve_path <- function(value, env_name) {
  value <- as.character(value)
  if (!length(value) || is.na(value) || !nzchar(value)) {
    value <- Sys.getenv(env_name, unset = "")
  }
  if (!nzchar(value)) return("")
  normalizePath(value, winslash = "/", mustWork = FALSE)
}

input_file <- knitr::current_input(dir = TRUE)
notebook_dir <- if (nzchar(input_file)) {
  dirname(normalizePath(input_file, winslash = "/", mustWork = FALSE))
} else {
  normalizePath(getwd(), winslash = "/", mustWork = TRUE)
}

pipeline_root <- resolve_path(params$pipeline_root, "LDI_PIPELINE_DIR")
run_dir <- resolve_path(params$run_dir, "LDI_AUDITED_RUN_DIR")
if (!nzchar(run_dir) && nzchar(pipeline_root)) {
  run_dir <- file.path(pipeline_root, "outputs", params$run_id)
}
if (!dir.exists(run_dir)) {
  stop(
    "Execução auditada inexistente. Defina params$run_dir ou LDI_AUDITED_RUN_DIR."
  )
}

processed_dir <- file.path(notebook_dir, "dados_trabalhados")
dir.create(processed_dir, recursive = TRUE, showWarnings = FALSE)

cat("Notebook: ", notebook_dir, "\n", sep = "")
cat("Execução auditada: ", run_dir, "\n", sep = "")
```

# 2. Ambiente R

```{r ambiente-r}
project_library <- if (nzchar(pipeline_root)) {
  file.path(pipeline_root, "renv", "library", "R-4.3", "x86_64-w64-mingw32")
} else {
  ""
}
if (nzchar(project_library) && dir.exists(project_library)) {
  .libPaths(unique(c(project_library, .libPaths())))
}

required_packages <- c("data.table", "sf", "knitr")
missing_packages <- required_packages[
  !vapply(required_packages, requireNamespace, logical(1), quietly = TRUE)
]
if (length(missing_packages)) {
  stop("Pacotes em falta: ", paste(missing_packages, collapse = ", "))
}

library(data.table)
library(sf)
library(knitr)
```

# 3. Confirmar a execução auditada

```{r confirmar-execucao}
run_status <- fread(file.path(run_dir, "RUN_STATUS.csv"))
orchestrator_status <- fread(file.path(run_dir, "ORCHESTRATOR_STATUS.csv"))
checks <- fread(file.path(run_dir, "checks.csv"))

kable(run_status, caption = "Estado da execução analítica")
kable(orchestrator_status, caption = "Estado do orquestrador")

if (!any(grepl("PASSED_QA", unlist(run_status), fixed = TRUE))) {
  stop("A execução selecionada não apresenta PASSED_QA.")
}
```

# 4. Importar os ficheiros analíticos

```{r importar-csv}
data_dir <- file.path(run_dir, "data")
tables_dir <- file.path(run_dir, "tables")

read_data <- function(filename) {
  path <- file.path(data_dir, filename)
  if (!file.exists(path)) stop("Ficheiro em falta: ", path)
  fread(path, na.strings = c("", "NA"))
}

ldi <- read_data("ldi_municipality.csv")
br_period <- read_data("br_external_validation_period.csv")
br_year <- read_data("br_external_validation_year.csv")
pt_mortality <- read_data("pt_mortality_validation.csv")
pt_context <- read_data("pt_mainland_context.csv")
results_master <- fread(file.path(run_dir, "RESULTS_MASTER.csv"))

data_inventory <- data.table(
  object = c("ldi", "br_period", "br_year", "pt_mortality", "pt_context", "results_master"),
  rows = c(nrow(ldi), nrow(br_period), nrow(br_year), nrow(pt_mortality),
           nrow(pt_context), nrow(results_master)),
  columns = c(ncol(ldi), ncol(br_period), ncol(br_year), ncol(pt_mortality),
              ncol(pt_context), ncol(results_master))
)
kable(data_inventory, caption = "Objetos importados")
```

# 5. Verificar identificadores e cobertura

```{r verificar-identificadores}
identifier_checks <- data.table(
  check = c(
    "Portugal: uma linha por município",
    "Brasil: uma linha por município no período",
    "Brasil: três linhas anuais por município",
    "Brasil: todos os municípios com três anos completos"
  ),
  passed = c(
    uniqueN(pt_mortality$id) == nrow(pt_mortality),
    uniqueN(br_period$id) == nrow(br_period),
    nrow(br_year) == 3L * uniqueN(br_year$id),
    all(br_period$complete_three_years %in% TRUE)
  ),
  observed = c(
    uniqueN(pt_mortality$id),
    uniqueN(br_period$id),
    nrow(br_year) / uniqueN(br_year$id),
    sum(br_period$complete_three_years %in% TRUE)
  )
)
kable(identifier_checks)
stopifnot(all(identifier_checks$passed))
```

# 6. Preparar a base brasileira

## 6.1 Juntar área municipal

```{r br-geometria-area}
br_shape_path <- resolve_path(params$br_shape_path, "LDI_BR_SHAPE_PATH")
if (!nzchar(br_shape_path) && nzchar(pipeline_root)) {
  br_shape_path <- file.path(
    dirname(pipeline_root), "dados", "BR_malha", "BR_Municipios_2022.shp"
  )
}
if (!file.exists(br_shape_path)) {
  stop(
    "Malha municipal inexistente. Defina params$br_shape_path ou LDI_BR_SHAPE_PATH."
  )
}

br_shape <- st_read(br_shape_path, quiet = TRUE)
br_area <- as.data.table(st_drop_geometry(br_shape))[
  , .(id = as.character(CD_MUN), AREA_KM2 = as.numeric(AREA_KM2))
]

br_period[, id := as.character(id)]
br_model <- merge(br_period, br_area, by = "id", all.x = TRUE, sort = FALSE)

stopifnot(nrow(br_model) == 5570L)
stopifnot(all(is.finite(br_model$AREA_KM2) & br_model$AREA_KM2 > 0))
```

## 6.2 Aplicar a amostra dos modelos

```{r br-amostra-modelos}
zscore <- function(x) {
  x <- as.numeric(x)
  (x - mean(x, na.rm = TRUE)) / sd(x, na.rm = TRUE)
}

br_model <- br_model[
  is.finite(ldi_z) &
    is.finite(pct_age_0_14) & is.finite(pct_age_70_plus) &
    is.finite(population) & population > 0 &
    is.finite(n_icsap_total) & is.finite(n_admissions_total) &
    n_admissions_total > 0 & n_icsap_total >= 0 &
    n_icsap_total <= n_admissions_total &
    complete_three_years %in% TRUE &
    is.finite(exposure_person_years) & exposure_person_years > 0
]

br_model[, population_density := population / AREA_KM2]
br_model[, `:=`(
  z_ldi = zscore(ldi_z),
  z_age014 = zscore(pct_age_0_14),
  z_age70 = zscore(pct_age_70_plus),
  z_logdens = zscore(log(population_density)),
  region_code = factor(region_code)
)]
setorder(br_model, id)

stopifnot(nrow(br_model) == 5570L)
```

# 7. Preparar a base portuguesa

```{r pt-amostra-modelos}
pt_model <- copy(pt_mortality)
pt_model[, id := as.character(id)]
pt_model[, NUTS2 := factor(region_code)]

pt_model <- pt_model[
  is.finite(ldi_z) & is.finite(mortality_rate_per_1000) &
    is.finite(pct_age_0_14) & is.finite(pct_age_65_plus) &
    is.finite(population_density) & population_density > 0 &
    is.finite(population) & population > 0 & !is.na(NUTS2)
]

pt_model[, `:=`(
  z_ldi = zscore(ldi_z),
  z_age014 = zscore(pct_age_0_14),
  z_age65 = zscore(pct_age_65_plus),
  z_logdens = zscore(log(population_density))
)]
setorder(pt_model, id)

stopifnot(nrow(pt_model) == 272L)
```

# 8. Resumo das bases preparadas

```{r resumo-bases}
prepared_summary <- data.table(
  country = c("Portugal", "Brazil"),
  municipalities = c(nrow(pt_model), nrow(br_model)),
  outcome = c("Crude mortality rate, 2020", "ICSAP admissions, 2021–2023"),
  main_denominator = c("Residents", "Resident person-years / all admissions")
)
kable(prepared_summary)
```

# 9. Importar tabelas de sensibilidade

```{r importar-tabelas-sensibilidade}
table_files <- list.files(tables_dir, pattern = "\\.csv$", full.names = TRUE)
sensitivity_tables <- setNames(
  lapply(table_files, fread),
  tools::file_path_sans_ext(basename(table_files))
)

cat(length(sensitivity_tables), "tabelas importadas.\n")
```

# 10. Guardar a base preparada

```{r guardar-rds}
prepared_bundle <- list(
  metadata = list(
    created = Sys.time(),
    run_id = params$run_id,
    pipeline_root = pipeline_root,
    source_run = run_dir
  ),
  ldi = ldi,
  br_period = br_period,
  br_year = br_year,
  br_model = br_model,
  pt_mortality = pt_mortality,
  pt_context = pt_context,
  pt_model = pt_model,
  results_master = results_master,
  sensitivity_tables = sensitivity_tables,
  run_status = run_status,
  checks = checks
)

rds_path <- file.path(processed_dir, "ldi_dados_preparados.rds")
saveRDS(prepared_bundle, rds_path, compress = "xz")

cat("Base preparada gravada em:\n", rds_path, "\n", sep = "")
cat("Tamanho: ", round(file.info(rds_path)$size / 1024^2, 2), " MB\n", sep = "")
```

# 11. Reconstrução integral opcional

Para voltar aos ficheiros públicos de origem e reconstruir também o SIH/SUS,
indique explicitamente o lançador do pipeline completo:

```{r reconstrucao-integral, eval=FALSE}
# Não executar casualmente: descarrega/processa 972 ficheiros mensais.
pipeline_launcher <- Sys.getenv("LDI_FULL_PIPELINE_LAUNCHER", unset = "")
stopifnot(nzchar(pipeline_launcher), file.exists(pipeline_launcher))
system2(
  pipeline_launcher,
  args = c("full", "--run-id=NOVO_IDENTIFICADOR")
)
```

# 12. Informação da sessão

```{r session-info}
sessionInfo()
```

