---
title: "Lusoindex — 02. Análise estatística"
subtitle: "Modelos principais e sensibilidades para revisão chunk a chunk"
author: "João Frutuoso"
date: "`r format(Sys.Date(), '%d de %B de %Y')`"
output:
  html_document:
    toc: true
    toc_float:
      collapsed: false
    toc_depth: 3
    number_sections: true
    theme: flatly
    highlight: textmate
    code_folding: show
    df_print: paged
params:
  prepared_rds: ""
  pipeline_root: ""
---

```{r setup, include=FALSE}
knitr::opts_chunk$set(
  echo = TRUE,
  warning = FALSE,
  message = FALSE,
  fig.width = 8,
  fig.height = 5,
  dpi = 150
)
options(stringsAsFactors = FALSE, scipen = 999)
```

# Objetivo

Este documento começa na base criada por
`01_importacao_preparacao_dados.Rmd`. Cada bloco analítico está separado para
permitir inspeção dos dados, modelos e resultados antes de avançar.

# 1. Localizar e abrir a base preparada

```{r carregar-base}
resolve_path <- function(value, env_name) {
  value <- as.character(value)
  if (!length(value) || is.na(value) || !nzchar(value)) {
    value <- Sys.getenv(env_name, unset = "")
  }
  if (!nzchar(value)) return("")
  normalizePath(value, winslash = "/", mustWork = FALSE)
}

input_file <- knitr::current_input(dir = TRUE)
notebook_dir <- if (nzchar(input_file)) {
  dirname(normalizePath(input_file, winslash = "/", mustWork = FALSE))
} else {
  normalizePath(getwd(), winslash = "/", mustWork = TRUE)
}

pipeline_root <- resolve_path(params$pipeline_root, "LDI_PIPELINE_DIR")
rds_path <- resolve_path(params$prepared_rds, "LDI_PREPARED_RDS")
if (!nzchar(rds_path)) {
  rds_path <- file.path(notebook_dir, "dados_trabalhados", "ldi_dados_preparados.rds")
}

if (!file.exists(rds_path)) {
  stop(
    "Base preparada inexistente. Execute primeiro 01_importacao_preparacao_dados.Rmd ou defina LDI_PREPARED_RDS."
  )
}

project_library <- if (nzchar(pipeline_root)) {
  file.path(pipeline_root, "renv", "library", "R-4.3", "x86_64-w64-mingw32")
} else {
  ""
}
if (nzchar(project_library) && dir.exists(project_library)) {
  .libPaths(unique(c(project_library, .libPaths())))
}

required_packages <- c(
  "data.table", "MASS", "sandwich", "clubSandwich", "ggplot2", "knitr"
)
missing_packages <- required_packages[
  !vapply(required_packages, requireNamespace, logical(1), quietly = TRUE)
]
if (length(missing_packages)) {
  stop("Pacotes em falta: ", paste(missing_packages, collapse = ", "))
}

library(data.table)
library(ggplot2)
library(knitr)

dat <- readRDS(rds_path)
br <- copy(dat$br_model)
pt <- copy(dat$pt_model)
results_master <- copy(dat$results_master)

cat("Execução de origem: ", dat$metadata$run_id, "\n", sep = "")
cat("Portugal: ", nrow(pt), " municípios\n", sep = "")
cat("Brasil: ", nrow(br), " municípios\n", sep = "")
```

# 2. Funções auxiliares

```{r funcoes-auxiliares}
fmt_p <- function(p) {
  ifelse(p < 0.001, "<0.001", sprintf("%.3f", p))
}

tidy_vcov <- function(model, term, vcov_matrix, label, exponentiate = FALSE,
                      df = Inf) {
  estimate <- unname(coef(model)[term])
  se <- sqrt(diag(vcov_matrix))[term]
  statistic <- estimate / se
  critical <- if (is.finite(df)) qt(0.975, df) else qnorm(0.975)
  p_value <- if (is.finite(df)) {
    2 * pt(-abs(statistic), df = df)
  } else {
    2 * pnorm(-abs(statistic))
  }
  low <- estimate - critical * se
  high <- estimate + critical * se
  if (exponentiate) {
    estimate <- exp(estimate)
    low <- exp(low)
    high <- exp(high)
  }
  data.table(
    model = label,
    effect = estimate,
    conf_low = low,
    conf_high = high,
    p_value = p_value,
    n = nobs(model)
  )
}

tidy_state_hc1 <- function(model, term, cluster, label, exponentiate = FALSE) {
  vc <- sandwich::vcovCL(model, cluster = cluster, type = "HC1", cadjust = TRUE)
  tidy_vcov(
    model, term, vc, label, exponentiate,
    df = length(unique(cluster)) - 1L
  )
}

tidy_cr2 <- function(model, term, cluster, label, exponentiate = FALSE) {
  vc <- clubSandwich::vcovCR(model, cluster = cluster, type = "CR2")
  test <- as.data.table(clubSandwich::coef_test(
    model, vcov = vc, test = "Satterthwaite"
  ))
  row <- test[Coef == term]
  stopifnot(nrow(row) == 1L)
  critical <- qt(0.975, df = row$df_Satt)
  values <- c(row$beta, row$beta - critical * row$SE,
              row$beta + critical * row$SE)
  if (exponentiate) values <- exp(values)
  data.table(
    model = label,
    effect = values[1],
    conf_low = values[2],
    conf_high = values[3],
    p_value = row$p_Satt,
    inference_df = row$df_Satt,
    n = nobs(model)
  )
}

show_effects <- function(x, digits = 3) {
  out <- copy(x)
  numeric_cols <- intersect(
    c("effect", "conf_low", "conf_high", "p_value", "inference_df"),
    names(out)
  )
  out[, (numeric_cols) := lapply(.SD, round, digits), .SDcols = numeric_cols]
  kable(out)
}
```

# 3. Fluxo e descrição da amostra

```{r fluxo-amostra}
sample_flow <- dat$sensitivity_tables$table_analysis_sample_flow
kable(sample_flow, caption = "Fluxo das amostras analíticas")
```

```{r distribuicao-ldi, fig.height=4}
ggplot(rbind(
  data.table(country = "Portugal", ldi = pt$z_ldi),
  data.table(country = "Brazil", ldi = br$z_ldi)
), aes(x = ldi, fill = country)) +
  geom_histogram(bins = 35, alpha = 0.65, position = "identity") +
  facet_wrap(~country, scales = "free_y") +
  theme_minimal(base_size = 12) +
  guides(fill = "none") +
  labs(x = "Standardised deprivation score", y = "Municipalities")
```

# 4. Validade convergente e associações não ajustadas

```{r correlacoes-spearman}
cor_spearman <- function(x, y) cor(x, y, method = "spearman", use = "complete.obs")

correlations <- data.table(
  comparison = c(
    "Brazilian Deprivation Index rank",
    "Municipal Human Development Index",
    "ICSAP per resident-year",
    "ICSAP share of all admissions",
    "Portugal crude mortality, 2020"
  ),
  rho = c(
    cor_spearman(br$ldi_z, br$ibp_rank),
    cor_spearman(br$ldi_z, br$idhm),
    cor_spearman(br$ldi_z, br$icsap_rate_per_1000_per_year),
    cor_spearman(br$ldi_z, br$icsap_proportion_pct),
    cor_spearman(dat$pt_mortality$ldi_z,
                 dat$pt_mortality$mortality_rate_per_1000)
  )
)
correlations[, rho := round(rho, 3)]
kable(correlations)
```

Os intervalos bootstrap de 9.999 repetições já validados podem ser consultados
sem repetir a operação demorada:

```{r correlacoes-bootstrap-validadas}
criterion_table <- results_master[block == "criterion_association",
  .(outcome, effect, effect_low, effect_high, n)
]
kable(criterion_table)
```

# 5. Brasil — dois outcomes com o mesmo numerador

```{r br-resumo-outcomes}
br_outcomes <- data.table(
  measure = c("All admissions", "ICSAP admissions", "Non-ICSAP admissions"),
  total = c(
    sum(br$n_admissions_total),
    sum(br$n_icsap_total),
    sum(br$n_admissions_total - br$n_icsap_total)
  )
)
kable(br_outcomes)
```

## 5.1 Taxa por residente-ano: regressão binomial negativa

```{r br-modelos-taxa}
rate_formula_1 <- n_icsap_total ~ z_ldi + offset(log(exposure_person_years))
rate_formula_2 <- n_icsap_total ~ z_ldi + z_age014 + z_age70 + z_logdens +
  offset(log(exposure_person_years))
rate_formula_3 <- n_icsap_total ~ z_ldi + z_age014 + z_age70 + z_logdens +
  region_code + offset(log(exposure_person_years))

rate_1 <- MASS::glm.nb(rate_formula_1, data = br, control = glm.control(maxit = 100))
rate_2 <- MASS::glm.nb(rate_formula_2, data = br, control = glm.control(maxit = 100))
rate_3 <- MASS::glm.nb(rate_formula_3, data = br, control = glm.control(maxit = 100))

stopifnot(rate_1$converged, rate_2$converged, rate_3$converged)
```

## 5.2 Proporção dos internamentos: regressão quasi-binomial

```{r br-modelos-proporcao}
share_formula_1 <- cbind(n_icsap_total, n_admissions_total - n_icsap_total) ~ z_ldi
share_formula_2 <- cbind(n_icsap_total, n_admissions_total - n_icsap_total) ~
  z_ldi + z_age014 + z_age70 + z_logdens
share_formula_3 <- cbind(n_icsap_total, n_admissions_total - n_icsap_total) ~
  z_ldi + z_age014 + z_age70 + z_logdens + region_code

share_1 <- glm(share_formula_1, family = quasibinomial(), data = br)
share_2 <- glm(share_formula_2, family = quasibinomial(), data = br)
share_3 <- glm(share_formula_3, family = quasibinomial(), data = br)

stopifnot(share_1$converged, share_2$converged, share_3$converged)
```

## 5.3 Escada de ajustamento com erros agrupados por estado

```{r br-escada-hc1}
state_cluster <- br$region_code

br_ladder <- rbindlist(list(
  tidy_state_hc1(rate_1, "z_ldi", state_cluster, "Rate 1: crude", TRUE),
  tidy_state_hc1(rate_2, "z_ldi", state_cluster, "Rate 2: age + density", TRUE),
  tidy_state_hc1(rate_3, "z_ldi", state_cluster, "Rate 3: + state", TRUE),
  tidy_state_hc1(share_1, "z_ldi", state_cluster, "Share 1: crude", TRUE),
  tidy_state_hc1(share_2, "z_ldi", state_cluster, "Share 2: age + density", TRUE),
  tidy_state_hc1(share_3, "z_ldi", state_cluster, "Share 3: + state", TRUE)
), use.names = TRUE, fill = TRUE)

show_effects(br_ladder)
```

## 5.4 Inferência principal: CR2/Satterthwaite

```{r br-principal-cr2}
br_primary <- rbindlist(list(
  tidy_cr2(rate_3, "z_ldi", state_cluster, "ICSAP rate ratio", TRUE),
  tidy_cr2(share_3, "z_ldi", state_cluster, "ICSAP admission-share odds ratio", TRUE)
), use.names = TRUE, fill = TRUE)

show_effects(br_primary)
```

## 5.5 Confirmar contra os resultados auditados

```{r br-validar-resultados}
br_validation <- data.table(
  outcome = c("Population rate", "Admission share"),
  notebook = c(
    br_primary[model == "ICSAP rate ratio", effect],
    br_primary[model == "ICSAP admission-share odds ratio", effect]
  ),
  results_master = c(
    results_master[block == "br_primary_cr2" & grepl("rate ratio", outcome), effect],
    results_master[block == "br_primary_cr2" & grepl("share odds", outcome), effect]
  )
)
br_validation[, absolute_difference := abs(notebook - results_master)]
kable(br_validation)
stopifnot(all(br_validation$absolute_difference < 1e-8))
```

# 6. Portugal — mortalidade bruta em 2020

```{r pt-modelos}
pt_1 <- lm(mortality_rate_per_1000 ~ z_ldi, data = pt)
pt_2 <- lm(mortality_rate_per_1000 ~ z_ldi + z_age014 + z_age65, data = pt)
pt_3 <- lm(mortality_rate_per_1000 ~ z_ldi + z_age014 + z_age65 + z_logdens,
           data = pt)
pt_formula_4 <- mortality_rate_per_1000 ~ z_ldi + z_age014 + z_age65 +
  z_logdens + NUTS2
pt_4 <- lm(pt_formula_4, data = pt)
pt_primary_model <- lm(pt_formula_4, data = pt, weights = population)
```

```{r pt-escada-hc3}
pt_ladder <- rbindlist(list(
  tidy_vcov(pt_1, "z_ldi", sandwich::vcovHC(pt_1, type = "HC3"), "1: crude"),
  tidy_vcov(pt_2, "z_ldi", sandwich::vcovHC(pt_2, type = "HC3"), "2: + age"),
  tidy_vcov(pt_3, "z_ldi", sandwich::vcovHC(pt_3, type = "HC3"), "3: + density"),
  tidy_vcov(
    pt_primary_model, "z_ldi",
    sandwich::vcovHC(pt_primary_model, type = "HC3"),
    "4: population-weighted + NUTS2"
  )
), use.names = TRUE, fill = TRUE)

show_effects(pt_ladder)
```

```{r pt-validar-resultados}
expected_pt <- results_master[
  block == "pt_mortality_ladder" & model_role == "main"
]
pt_validation <- data.table(
  notebook = pt_ladder[4]$effect,
  results_master = expected_pt$effect,
  absolute_difference = abs(pt_ladder[4]$effect - expected_pt$effect)
)
kable(pt_validation)
stopifnot(pt_validation$absolute_difference < 1e-8)
```

# 7. Sensibilidades já auditadas

Estas tabelas são mostradas separadamente para não transformar o notebook
principal num novo pipeline monolítico.

## 7.1 Denominadores alternativos

```{r sensibilidade-denominadores}
kable(dat$sensitivity_tables$table_br_denominator_decomposition)
kable(dat$sensitivity_tables$table_br_denominator_correct_effects)
```

## 7.2 Cobertura da literacia

```{r sensibilidade-literacia}
kable(dat$sensitivity_tables$table_br_literacy_coverage_sensitivity)
```

## 7.3 Análise anual

```{r sensibilidade-anual}
kable(dat$sensitivity_tables$table_br_annual_sensitivity)
```

## 7.4 Suavização espacial k = 100, 200 e 300

```{r sensibilidade-k-espacial}
kable(dat$sensitivity_tables$table_br_spatial_k_sensitivity)
```

## 7.5 Dependência espacial residual

```{r moran}
kable(dat$sensitivity_tables$table_br_moran)
kable(dat$sensitivity_tables$table_pt_moran)
```

# 8. Figuras finais

```{r figuras-finais, echo=FALSE, out.width='100%'}
figures_dir <- file.path(dat$metadata$source_run, "figures")
knitr::include_graphics(c(
  file.path(figures_dir, "figure_1_ldi_maps.png"),
  file.path(figures_dir, "figure_2_model_ladders.png")
))
```

# 9. Guardar os modelos desta sessão

```{r guardar-modelos}
models_dir <- file.path(notebook_dir, "modelos")
dir.create(models_dir, recursive = TRUE, showWarnings = FALSE)

saveRDS(
  list(
    br_rate = list(rate_1, rate_2, rate_3),
    br_share = list(share_1, share_2, share_3),
    pt = list(pt_1, pt_2, pt_3, pt_4, pt_primary_model),
    br_primary = br_primary,
    pt_ladder = pt_ladder
  ),
  file.path(models_dir, "ldi_modelos_principais.rds")
)
```

# 10. Informação da sessão

```{r session-info}
sessionInfo()
```

